最高法院民事判決　　　　　　　　　　111年度台上字第550號
上　訴　人　盟鑫國際股份有限公司

法定代理人　鍾榮達
訴訟代理人　陳尹章律師
被 上訴 人　賴慶鴻
訴訟代理人　洪秀峯律師
　　　　　　陳冠年律師
上列當事人間請求履行契約事件，上訴人對於中華民國110年8月
31日臺灣高等法院高雄分院第二審判決（109年度上字第358號）
，提起上訴，本院判決如下：
    主  文
原判決關於命上訴人給付、再給付及該訴訟費用部分廢棄，發回
臺灣高等法院高雄分院。
    理  由
本件被上訴人主張：兩造於民國101年2月8 日簽訂全職負責醫
  師約聘書（下稱系爭契約），約定由伊擔任上訴人所投資元和
  雅醫美整形集團（下稱系爭集團）負責醫師，並執行醫師職務
  ，合約期間自簽約日起至103年2月底止（下稱系爭期間）。依
  系爭契約第6條第1項約定（下稱系爭約款），伊於系爭期間自
  負稅額最高為實領薪資之50% ，餘由上訴人負擔，惟上訴人未
  給付系爭期間應負擔稅款新臺幣（下同）305 萬7660元，經伊
  催告未果，已屬違約，依系爭契約第6條第6項約定，並應給付
  懲罰性違約金40萬元，合計345萬7660元（其中182萬7721元為
  於原審所追加）等情。依系爭約款、系爭契約第6條第6項約定
  ，求為判命上訴人如數給付，及分別自起訴狀繕本、擴張起訴
  狀繕本送達翌日起加計法定遲延利息之判決（原審駁回懲罰性
  違約金60萬元本息部分，未據被上訴人聲明不服，下不贅敘）
  。
上訴人則以：伊因投資經營系爭集團而與被上訴人簽訂系爭契
  約，委託被上訴人擔任該集團高雄所負責醫師，並於該集團之
  台南所、高雄所執行醫療業務。被上訴人擔任伊高雄所負責醫
  師，國稅局即以其為核課對象，將該診所所得核課為被上訴人
  之執行業務所得，被上訴人為避免繳納高額所得稅，要求伊以
  現金給付其得領取之大部分收入，並要求伊僅得以其於診所實
  際領得收入之50% 為上限，向國稅局申報為其執行業務所得，
  是系爭約款之真意，乃伊僅得以被上訴人自系爭集團所屬診所
  實際領取收入之50% ，向國稅局申報為被上訴人所得，並未約
  定伊應就國稅局最終核定被上訴人所得之半數，為被上訴人負
  擔之稅款。伊向國稅局申報被上訴人系爭期間於高雄所之所得
  ，均未逾該約款申報上限，自無違約情事，被上訴人請求伊給
  付稅款及違約金，均無理由等語，資為抗辯。
原審廢棄第一審所為被上訴人敗訴之判決，改判命上訴人給付
  222萬9939元本息，並命上訴人再給付122萬7721元本息。理由
  如下：
㈠系爭契約約定被上訴人於系爭期間擔任系爭集團高雄所負責醫
  師，在系爭集團高雄所及台南所執行醫療業務；被上訴人於系
  爭期間（即101至103年度）在系爭集團實際領取之收入依序為
  1006萬4762元（高雄所為876萬7242元）、979萬9187元（高雄
  所為922萬6187元）、290萬8741元（高雄所為290 萬4441元）
  ；上訴人製作供被上訴人向國稅局申報各該年度高雄所之所得
  損益計算表，記載被上訴人系爭期間之年度所得額依序為 115
  萬9105元、353 萬3273元、39萬1801元等情，為兩造所不爭。
㈡被上訴人於系爭期間申報其個人綜合所得稅，固須以該高雄所
  之稅前淨利作為其執行業務所得，算入其個人綜合所得總額，
  惟被上訴人僅負責看診，未負責行政事務，且該高雄所另有其
  他駐診醫師，依系爭契約第2 條薪資約定，被上訴人實際自上
  訴人所受領之薪資僅執照費及醫療服務報酬，與其擔任高雄所
  負責人之執行業務所得即該診所之稅前淨利，並非一致，則依
  此計算之應繳稅額，自不相同。被上訴人為免造成其稅捐義務
  之不利益，而與系爭集團約定該稅額差額之負擔比例或分攤方
  式，尚難逕指其有逃漏稅捐之故意。
㈢觀系爭約款：有關被上訴人在診所之收入與稅賦，被上訴人最
  高僅需負擔實領薪資之50% 作為個人薪資所得申報，其餘部分
  由上訴人負擔之文義，顯為兩造稅捐負擔比例所設規範，明訂
  被上訴人最高僅須負擔其實領收入半數計算之稅捐，並由上訴
  人負擔其餘稅捐。上訴人未如實申報高雄所之稅前淨利數額，
  復拒絕依約分擔稅額，且提供予被上訴人向國稅局申報之 101
  至103年之稅前淨利115萬9105元、353 萬3273元、39萬1801元
  ，明顯低於被上訴人各該年度實際領取收入（即1006萬4762元
  、979萬9187元、290萬8741元）之50% ，有逃漏稅捐之嫌。上
  訴人辯稱：被上訴人為逃漏稅捐，要求伊勿將逾其實領薪資50
  % 申報為其執行業務所得，系爭約款並無伊應為被上訴人負擔
  稅額等詞，與系爭約款文義及真意不符，自不足取。
㈣系爭約款並無何時結算約定，被上訴人未必知悉上訴人應負擔
  之稅額；且該約款就被上訴人應繳稅額之負擔比例，已明定以
  被上訴人在診所（含高雄所、台南所）之收入與稅賦為限，兩
  造結算無庸審酌與執行醫療業務無關之收入及扣除額。系爭約
  款為兩造應如何負擔被上訴人擔任高雄所名義負責人所生稅賦
  之約定，被上訴人依此請求上訴人負擔系爭期間逾其實領薪資
  50% 計算之稅額，應屬有據。兩造合意上訴人系爭期間應負擔
  之稅捐依序為74萬2025元、207 萬9181元、23萬6454元，被上
  訴人得請求該期間之其餘稅捐合計為305萬7660元。
㈤上訴人經被上訴人催告其給付系爭期間應負擔比例之稅款而未
  給付，自屬違約，被上訴人依系爭契約第6條第6項約定請求其
  給付懲罰性違約金，即屬有據。考量被上訴人尚未因上訴人違
  約遭稅捐機關裁罰受有實際損害及其他一切情事，認該約定之
  懲罰性違約金100 萬元尚屬過高，依職權酌減至40萬元為適當
  。
㈥綜上，被上訴人依系爭約款、系爭契約第6條第6項約定，請求
  上訴人給付345萬7660元，及其中222萬9939元自起訴狀繕本送
  達翌日即109年2月5日起，餘122萬7721元自擴張起訴聲明狀繕
  本送達翌日即110年4月16日起，均至清償日止計算之法定遲延
  利息，為有理由，應予准許等詞，為其判斷之基礎。
本院廢棄發回之理由：
㈠按解釋契約，應於文義上及論理上詳為推求，以探求當事人立
  約時之真意，如契約所用之文字語意，存在多種解釋可能，契
  約當事人各有爭議時，法院應曉諭兩造當事人就各自主張之支
  持理由、依據，為充分完足之辯論，不能拘泥字面或摭拾書據
  中一二語，任意推解致失真意。又取捨證據、認定事實固屬事
  實審法院之職權，然其認定須合於論理法則、經驗法則與證據
  法則，否則即屬違背法令。次按納稅義務人應於每年5月1日起
  至5 月31日止，填具結算申報書，向該管稽徵機關，申報其上
  一年度內構成綜合所得總額或營利事業收入總額之項目及數額
  ，以及有關減免、扣除之事實，並應依其全年應納稅額減除暫
  繳稅額、尚未抵繳之扣繳稅額及依第15條第4 項規定計算之可
  抵減稅額，計算其應納之結算稅額，於申報前自行繳納；稽徵
  機關接到結算申報書後，應派員調查，核定其所得額及應納稅
  額。所得稅法第71條第1項前段、第80條第1項分別定有明文。
㈡查兩造對於系爭約款：「有關乙方（按指被上訴人）在診所之
  收入與稅賦，乙方最高僅需負擔實領薪資之百分之五十作為個
  人薪資所得申報，其餘部分由甲方（按指上訴人）負擔。」之
  真意為何，互有爭議。被上訴人主張此為稅款負擔方式之約定
  （一審審訴卷12頁、原審卷38頁），上訴人則以此乃約定僅得
  以被上訴人自系爭集團所屬診所實際領取薪資之50% 作為向國
  稅局申報為被上訴人之所得置辯（一審卷22頁、原審卷51頁）
  ；另依上開所得稅法規定，納稅義務人填具結算申報書向稽徵
  機關申報後，稽徵機關尚應派員調查，核定其「所得額」與「
  應納稅額」。故系爭約款關於「收入與稅賦」、「負擔實領薪
  資之百分之五十作為個人薪資所得申報」之文字語意，即存在
  多種解釋可能，且該書據字面亦無負擔稅款之字語，契約當事
  人復有爭議；上訴人又抗辯：兩造未約定稅額結算方式，而稅
  額計算方式涉及免稅額、扣除額、基本生活費差額等，被上訴
  人另有其他收入來源，均影響兩造應分擔稅額之多寡，且該條
  款若為伊應負擔稅額半數之約定，為何被上訴人歷年來從未要
  求伊返還其已支付稅款，可見系爭約款之真意，與稅款負擔無
  關等語（一審卷310至313、315頁、原審卷53、109至110 頁）
  ，是否全然不足取？非無再事研求之餘地，亦與該約款之解釋
  結果息息相關。原審以兩造結算無庸審酌無關之收入及扣除額
  ，系爭約款無何時結算約定，被上訴人未必知悉上訴人應負擔
  稅額等，認系爭約款文義顯為兩造就稅捐負擔比例所設規範，
  進而認上訴人未依被上訴人請求給付，即屬違約，並應給付懲
  罰性違約金，而為上訴人敗訴之判決，自嫌速斷。上訴論旨，
  指摘原判決不利於己部分為不當，求予廢棄，非無理由。另被
  上訴人於第一審請求之金額為222萬9939元（其中100萬元為懲
  罰性違約金）本息，並於原審追加請求182 萬7721元本息（原
  審卷180 頁），則各該金額之利息起算日自有不同，案經發回
  ，應注意釐清。末查，本件所涉法律見解未具有原則上重要性
  ，爰不經言詞辯論，附此敘明。
據上論結，本件上訴為有理由。依民事訴訟法第477條第1項、
  第478條第2項，判決如主文。
中    華    民    國   111    年    4     月    20    日
                      最高法院民事第六庭
                          審判長法官  魏  大  喨  
                                法官  李  寶  堂  
                                法官  李  文  賢  
                                法官  高  榮  宏  
                                法官  林  玉  珮  
本件正本證明與原本無異
                                      書  記  官
中    華    民    國   111    年    4     月    26    日